臺灣彰化地方法院民事判決
110年度訴字第1214號
原      告  顏玉枝  
訴訟代理人  楊錫楨律師
複代理人    洪任鋒律師
被      告  巫昌陽  
兼上 一 人  
訴訟代理人  巫翠華  
被      告  巫淑華  
            巫宜蓁  

            巫凱新  
            高汝足  
兼上四人
訴訟代理人  巫世彰  
上列當事人間請求分割共有物事件，本院於民國111年8月8日言
詞辯論終結，判決如下：
    主  文
兩造共有坐落彰化縣○○鎮○○段○○地號土地，應依附圖即彰化縣溪
湖地政事務所民國一一一年七月五日溪測土字第一0八八號複丈
成果圖所示方法分割，編號甲部分面積149.62平方公尺分歸原告
所有，編號乙部分面積74.81平方公尺分歸被告巫昌陽、巫淑華
、巫世彰、巫翠華、高汝足、巫宜蓁、巫凱新公同共有。
訴訟費用由原告負擔三分之二，餘由被告等連帶負擔。
    事實及理由
壹、程序部分：按當事人喪失訴訟能力或法定代理人死亡或其代
    理權消滅者，訴訟程序在有法定代理人或取得訴訟能力之本
    人，承受其訴訟以前當然停止。又按第168條至第172條及前
    條所定之承受訴訟人，於得為承受時，應即為承受之聲明。
    他造當事人，亦得聲明承受訴訟。民事訴訟法第170條、第1
    75條定有明文。本件被告巫凱新為民國00年0月生，於本件
    訴訟繫屬中已成年，原告之訴訟代理人於本院言詞辯論期日
    當庭表明承受訴訟等語（見本院卷第70頁），依法即無不合
    ，應予准許。
貳、實體部分：
一、原告主張：坐落彰化縣○○鎮○○段00地號土地（下稱系爭土地
    ，面積224.43平方公尺，溪湖都市計畫住宅區土地）為兩造
    共有，原告之應有部分為2/3，被告巫昌陽、巫淑華、巫世
    彰、巫翠華、高汝足、巫宜臻、巫凱新公同共有1/3，系爭
    土地法令上並無不能分割限制，依其使用目的，亦無不能分
    割情形，且兩造無不分割約定，因無法達成協議，爰依民法
    第823條第1項請求分割。系爭土地目前為空地，西北側鄰地
    即同段64號土地亦為原告所有，如將系爭土地西北側分歸原
    告，伊可合併使用2筆土地，較能發揮經濟效益，主張依彰
    化縣溪湖地政事務所111年4月26日溪測土字第671號複丈成
    果圖（見卷第177頁，下稱原告方案）分割，將西北側編號
    甲部分149.62平方公尺分歸原告所有、東南側編號乙部分74
    .81平方公尺分歸被告等維持公同共有等語。
二、被告等則以：系爭土地為空地，伊們希望分在鄰同段64地號
    土地那塊，因為如分在東南側鄰同段67地號土地轉角處依據
    法規應要退縮，會使伊們損失地坪，法規上可能無法蓋房子
    ，主張依彰化縣溪湖地政事務所111年7月5日溪測土字第108
    8號複丈成果圖（見卷第225頁，下稱被告方案）分割，將西
    北側編號乙部分74.81平方公尺分歸被告等維持公同共有；
    東南側編號甲部分149.62平方公尺分歸原告所有等語。
三、本院判斷：
  ㈠按各共有人，除法令另有規定外，得隨時請求分割共有物，
    但因物之使用目的不能分割或契約訂有不分割之期限者，不
    在此限；共有物分割之方法不能協議決定，或於協議決定後
    因消滅時效完成經共有人拒絕履行者，法院得因任何共有人
    之請求，命為原物或變價之分配，民法第823條第1項、第82
    4條第2項分別定有明文。查原告主張系爭土地為兩造依前開
    應有部分比例共有，系爭土地為溪湖都市計畫住宅區，面積
    224.43平方公尺等情，有土地登記謄本、地籍圖謄本、彰化
    縣溪湖鎮都市計畫土地使用分區證明書在卷足憑（見卷第13
    至25頁）。系爭土地並無因物之使用目的不能分割之情形，
    兩造亦無分割協議及不分割之約定等情，因兩造未能達成協
    議致無從協議分割，是以原告訴請裁判分割共有物，自應准
    許。
  ㈡次按裁判分割共有物，屬形成判決，法院定共有物之分割方
    法，固應斟酌當事人之聲明、共有物之性質、經濟效用及全
    體共有人之利益等，而本其自由裁量權為公平合理之分配，
    但並不受當事人聲明、主張或分管約定之拘束（最高法院93
    年度台上字第1797號裁判要旨參照）；又按共有物分割應審
    酌共有人之應有部分比例，各共有人之意願，各共有人間有
    無符合公平之原則及整體共有人之經濟利益等因素為通盤之
    考量，以求得最合理之分割方法。經查： 　
　1.系爭土地呈東北至西南走向之平行四邊形，東北側臨8米寬
    富貴八街、東南側臨8米寬富仁街，西北側臨同段64地號土
    地、西南側臨同段66地號土地，地界線平整，地形平坦，目
    前地上無建物，履勘當日系爭土地之東北側、東南側各有1
    支經原告同意相鄰建案臨時設置之電線桿，於訴訟繫屬中業
    已移除等節，業據本院偕同兩造至現場履勘明確，並囑託彰
    化縣溪湖地政事務所測量電線桿位置，有本院勘驗筆錄、現
    場照片、彰化縣溪湖地政事務所111年2月15日北土測字第21
    6號複丈成果圖、原告陳報狀在卷可參(見卷第141至157頁、
    173、213頁)，並為被告所不爭執，堪認屬實。
　2.本件兩造均提出原物分割方案，審酌系爭土地原告應有部分
    2/3、被告等公同共有應有部分為1/3，如將系爭土地分為2
    筆單獨所有之土地，並無土地過於細分不利於將來使用之情
    形，是本件應採原物分割為宜。有關分割方法，兩造均欲取
    得系爭土地西北側臨同段64地號土地之部分，而不欲分得土
    地東南側二邊鄰路之角地。被告主張分割後渠等土地面積僅
    為74.81平方公尺，如分得兩邊臨路之角地，未來興建建物
    時，臨路兩面均需退縮，其得以使用之範圍更為狹窄，不利
    建築使用等語。按彰化縣建築管理自治條例第19條第1項第1
    款規定，實施都市計畫地區建築基地，都市計畫或其他法令
    已有退縮建築規定者，從其規定，免再設置騎樓或無遮簷人
    行道；其它無退縮建築規定者，應依下列各目規定設置騎樓
    或無遮簷人行道：商業區、住宅區面臨七公尺以上計畫道路
    ，應設置騎樓或無遮簷人行道。查系爭土地屬都市計畫之住
    宅區，東北及東南側均臨8米之道路，是該臨路之兩側依規
    定均應設置騎樓或無遮簷人行道，則若採原告方案，被告等
    分得之土地臨富貴八街及富仁街，臨富貴八街之面寬為4.23
    公尺（見卷第177頁），日後該部分土地申請建築時，其得
    興建建物之東南側如需留設人行道，臨富貴八街部分之面寬
    可能不足4米，實不利於未來建築房屋使用，是原告方案對
    被告而言，確有不利。而原告之應有部分換算面積為149.62
    平方公尺，如採被告方案，原告分得部分臨富貴八街之面寬
    為8.28公尺（見卷第225頁），如東南側留設人行道後，仍
    有足夠之面寬得以興建建物，是採被告方案，對於原告並無
    明顯不利之情形。至原告主張因同段64地號土地亦為原告所
    有，如其分得系爭土地西北側，未來興建之建物可合併銷售
    等語，然審酌同段64地號土地上之建物已興建完畢，系爭土
    地仍為空地，業經本院現場勘查明確，有現場照片可稽(見
    卷第147頁)，是兩筆土地上之建物應無併同銷售之利益，則
    如採原告方案，亦無整合土地使用之利益。從而，審酌兩造
    應有部分面積顯有差異，被告等如分得兩面臨路之角地，其
    日後建築房屋時，兩面均需退縮建築以合乎建築法規，對於
    渠等使用確有不利，從而，應採被告方案，將兩面臨路通道
    處即系爭土地東南側分歸原告所有，較為適當。　
　㈢從而，本院審酌被告方案之分割線均筆直，各坵塊形狀完整
    ，於未來使用並無明顯不利，符合公平及經濟效益，亦無獨
    厚一人而有損經濟效用之情形；兼衡共有物之性質、共有人
    之意願、利害關係等各項因素，認依被告方案即附圖所示方
    案分割系爭土地，尚屬公允、適當而可採。
四、綜上所述，系爭土地依其情形並非不能分割，共有人間亦無
    不能分割之約定，然未能達成分割協議，則原告訴請裁判分
    割，核無不合，應予准許。經本院綜觀各共有人之應有部分
    、使用現況、各共有人對於系爭土地之生活、情感依附關係
    、土地應永續經營之原則，並審酌系爭土地之地形、使用地
    類別及使用分區、將來實際使用暨市場交易之可能性與價值
    、道路聯絡情形、分割前後之土地格局方整性、各共有人間
    利益平衡，及共有物之經濟效用得於分割後達效益最大化等
    節，認系爭土地按如附圖所示方法分割，較為公平合理，爰
    依此定系爭土地之分割方法，俾利兩造。
五、末按分割共有物之訴，本質上屬無訟爭性之非訟事件，兩造
    本可互換地位。本件原告起訴雖於法有據，但被告之應訴實
    因訴訟性質所不得不然；且定共有物分割之方法，可由法院
    自由裁量為適當之分配，不受任何共有人主張之拘束，則本
    件縱准原告分割共有物之請求，並採行原告方案分割，然因
    分割共有物之訴，係以請求分割共有物之形成權為訴訟標的
    ，當事人所提出之分割方法，僅供法院之參考，其分割方法
    ，對於各共有人而言，並無勝負之問題，當事人提出其認為
    適當之分割方法，應認屬防禦其權利所必要，故本件訴訟費
    用之負擔，自應由兩造各按其應有部分之比例負擔較為合理
    ，爰就訴訟費用負擔判決如主文第二項所示。
六、本件事證已臻明確，兩造其餘攻擊防禦方法及未經援用之舉
    證，經審酌核與本件判決結果不生影響，不再逐一論述，附
    此敘明。
七、訴訟費用負擔之依據：民事訴訟法第80條之1、第85條第2項
    。　　
中　　華　　民　　國　　111 　年　　8 　　月　　25　　日
                  民事第二庭    法　官　王姿婷
以上正本係照原本作成。
如對判決上訴，應於判決送達後20日內向本院提出上訴狀。如委
任律師提起上訴者，應一併繳納上訴審裁判費。
中　　華　　民　　國　　111 　年　　8 　　月　　26　　日
                                書記官　謝志鑫